【裁判字號】    90,訴,338
【裁判日期】    901221
【裁判案由】    搶奪等
【裁判全文】
臺灣新竹地方法院刑事判決                            九十年度訴字第三三八號
    公  訴  人  臺灣新竹地方法院檢察署檢察官
    被      告  丁○
    選任辯護人  林進塗律師
    被      告  乙○○
右列被告因搶奪等案件，經提起公訴（八十九年度偵字第七一五九號），判決如左：
    主  文
丁○、乙○○均無罪。
    理  由
一、公訴意旨略以：被告丁○與乙○○基於共同意圖為自己不法所有之犯意聯絡，於
    民國八十九年十二月十一日十八時許，由綽號「阿德」之乙○○駕駛車牌號碼Ｈ
    Ｃ｜九八三二號自小客車搭載丁○，行經新竹市○○路一一六號前，遇見丁○先
    前一同在大潤發大賣場工作之同事丙○○，丁○便下車搭著丙○○之肩膀，要丙
    ○○上車談以前一同在大潤發大賣場工作時出差錯之事，丙○○不疑便隨之上車
    ，與丁○一同乘坐在該自小客車後座後，乙○○坐在駕駛座上回頭看，丁○要求
    丙○○賠償伊新臺幣（下同）五萬元，丙○○乃應允說考慮看看，此不及防備之
    情況下，丁○便動手強行搜丙○○之口袋，將丙○○皮包內之二千一百元、提款
    卡強行取走，乙○○則向丁○表示要扣留丙○○之身分證，惟丁○並未搜得丙○
    ○身分證而作罷後，丁○便持該張提款卡要丙○○下車，隨伊至停車附近之新竹
    市○○路、民生路口台北銀行提款機，由丙○○以提款卡在提款機提領得五千元
    ，又將該五千元強行取走；另於八十九年十二月十四日十六時許，丁○一人又另
    行起意，又前往新竹市○○路一一六號丙○○工作地點，再度要求其要給付他五
    萬元，並對丙○○稱伊是幫派份子，且有一條殺人未遂刑案（本署八十九年度偵
    字第六六六六、六八三二號偵辦中），而擋住丙○○之去路，使其心生畏懼，趁
    此丙○○不及防備之際，動手搶走丙○○腰際所配掛之行動電話手機一支離去。
    丙○○對丁○所告知之恐嚇言語，心生畏懼，日夜不安，乃於翌日之八十九年月
    十二月十五上午十一時許，向新竹市警察局第一分局報案，經警於同日十四時三
    十分許，在新竹市○○路中興百貨公司前拘提丁○到案，並在丁○身上扣得搶得
    之丙○○行動電話機子一支，於同日十四時四十五分，在新竹市○○路六十七號
    拘提乙○○到案，而得知上情，因認被告丁○、乙○○共同涉有刑法第三百二十
    五條第一項之普通搶奪罪；而被告丁○另涉有刑法第三百二十五條第一項之普通
    搶奪罪及同法第三百零五條之恐嚇危害安全業務侵占罪嫌等等。
二、(1)按犯罪事實應依證據認定之，無證據不得推定其犯罪事實；又不能證明被告犯
    罪或其行為不罰者，應諭知無罪之判決，刑事訴訟法第一百五十四條、第三百零
    一條第一項，分別定有明文。(2)又告訴人之告訴，係以使被告受刑事訴追為目的
    ，是其陳述是否與事實相符，仍應調查其他證據以資審認；而被害人之陳述如無
    瑕疵，且就其他方面調查又與事實相符，固足採為科刑之基礎，倘其陳述尚有瑕
    疵，則在未究明前，遽採為論罪科刑之依據，即難認適法，最高法院著有五十二
    年台上字第一三００號、六十一年台上字第三Ｏ九九號判例可資參照。(3)再認定
    不利於被告之事實，須依積極證據，苟積極證據不足為不利於被告事實之認定時
    ，即應為有利於被告之認定；且事實之認定，應憑證據，如未能發現相當證據，
    或證據不足以證明，自不能以推測或擬制之方法，以為裁判基礎；而認定犯罪事
    實所憑證據，雖不以直接證據為限，間接證據亦包括在內；然而無論直接或間接
    證據，其為訴訟上之證明，須於通常一般之人均不致有所懷疑，而得確信其為真
    實之程度者，始得據為有罪之認定，若其關於被告是否犯罪之證明未能達此程度
    ，而有合理性懷疑之存在，致使無從形成有罪之確信，根據「罪證有疑，利於被
    告」之證據法則，即不得遽為不利被告之認定，亦分別有最高法院三十年上字第
    八一六號、四十年台上字第八六號、七十六年台上字第四九八六號等判例可資參
    照。(4)刑法第三百零五條所謂致生危害於安全，係指受惡害之通知者，因其恐嚇
    ，生安全上之危險與實害而言，最高法院二十六年渝非字第十五號判例可參。
三、公訴人認被告丁○、乙○○共同涉有刑法第三百二十五條第一項之普通搶奪罪；
    而被告丁○另涉有刑法第三百二十五條第一項之普通搶奪罪及同法第三百零五條
    之恐嚇危害安全罪嫌等等，無非以證人即被害人丙○○之指訴及被告丁○確有殺
    人未遂的刑案在地檢署偵辦中（八十九年度偵字第六八三二號），且要在八十九
    年聖誕節後一日即十二月二十六日上午九時三十分開庭，可證證人丙○○之指訴
    與事實相符，足認證人丙○○確有因被告丁○恫嚇之詞而心生畏懼，可見被告丁
    ○確有對證人丙○○為恐嚇之行為；再被告丁○於八十九年十二月十五日為警拘
    提時，經警自伊身上查獲丙○○所有之行動電話一支，業據被告丁○供承在卷，
    又有贓證物品認領保管收據一張在卷可證，為其論據。
四、被告丁○固坦承有自丙○○處取得七千一百元及行動電話一支，被告乙○○亦坦
    承有載丁○至丙○○上班的地方之事實，然二人均堅詞否認有何前開搶奪、恐嚇
    之犯行，被告丁○辯稱：八十九年十二月十一日丙○○交付七千餘元，並非搶來
    的，是他欠我的錢，是他拿給我的，而八十九年十二月十四日是與丙○○在十一
    日就約好，三天後他要還我錢的，是他自己將身上的行動電話交給我作為他欠我
    五萬元債務之擔保等語；被告乙○○則辯稱：八十九年十二月十一日當時，我只
    是開車載丁○要回家，在民生路一一六號前，丁○與丙○○上他的車坐在後座，
    其二人談何事他不知情等語。經查：
（一）被害人丙○○於【警訊時】指稱：「我是於八十九年十二月十一日約十八時在
      新竹市○○路一一六號前被我以前的同事丁○及一名綽號「阿德」之男子強行
      帶上車號ＨＣ－９８３２號福特自小客車，當時在車上丁○就搜我的身上，並
      將我褲子內之皮包裏的新臺幣二千一百元強行拿走，另阿德亦稱要將我的身分
      證扣留，還好身分證沒被他們找到，後來約十八時二十分許，他們將我載到民
      生路口、中央路的台北銀行的提款機提了五千元也被他們全部拿走，後來他們
      又幫我載回民生路一一六號前，並揚言還要我交出五萬元後離去，沒想到丁○
      於昨日（十四日）約十六時五十五分，又到我上班的地方民生路一一六號找我
      說：為何我看到他就跑，然後就動手搶走我的摩托羅拉的行動電話，並說等今
      天我將五萬元給他後他才會把行動電話還我，他在臨走時並說他現在身上揹了
      一條殺人未遂的罪名，使我非常害怕」、「我與阿德並不認識，但丁○是我三
      年前在大潤發賣場工作時之同事，後來丁○先行離職，某日他到大賣場找我，
      並拿一張提貨單，告訴我叫我依程序提一台電視機給他，如賣掉則將錢分一半
      給我，我當時未想太多，就答應他，後來被公司發現叫我與丁○寫下悔過書，
      並賠償公司的損失，同時也將我開除，後來我才知道丁○不只一次重施故技，
      但也因此丁○一直懷恨在心」、「（問：你被強押及搶走財物時有無遭受暴力
      或其他不法行為之迫害？你有無反抗？）因為第一次時我看到他們有二個人而
      我以前因為車禍造成大腿受傷，無法與他們對抗，且他們表情十分兇惡致使我
      不敢抗拒，而第二次丁○搶走我手機時亦說他現在有殺人未遂的罪在身上，更
      使我害怕，亦不敢反抗」、「（問：你所說之乙○○綽號阿德有無再向你勒索
      錢財？）除了第一次他有參與外，後來就沒有向我勒索了，但是他在丁○押我
      上車時他是司機，與他用很兇的語氣說要扣押我的身分證，所以我認定他們二
      人是同夥」等語。
（二）於檢察官偵查【初訊中】指稱：「（問：八十九年十二月十一日晚上丁○與阿
      德到你上班的民生路一一六號將你押走？）是的，是阿德開自小客車載丁○到
      我民生路上班的地方，丁○下車將我押上車，在車上與我談以前在大潤發工作
      發生一件內神通外鬼的事，要我拿出五萬元來，在車上他搜我身體，將我的身
      上二千元拿走當天他將我載到竹市○○路與中央路口的台北銀行，丁○押著我
      提領五千元，丁○拿走，當天情形就這樣」、「（問：八十九年十二月十四日
      發生情形如何？）當天下午他騎機車到我公司找我，是丁○來，他看到我身上
      有摩托羅拉的手機趁我不注意拿走，叫我要拿五萬元給他，他手機才要還我，
      並說他有一條殺人未遂案件及幫派分子使我很害怕」等語（見偵查卷宗第四十
      八頁背面、第四十九頁）。【複訊中】指稱：「（問：乙○○是否停在你上班
      的民生路、中央路口？）是的，我及丁○坐後座」、「（問：當時坐在乙○○
      車上多久？）半小時，丁○搜我身及口袋，因為當時被告二人在車上我不敢反
      抗」、「（問：當時乙○○做何事？）弄音響有回頭過看，丁○搜我身體並拿
      我提款卡，提完錢就離開」等語（見偵查卷宗第五十二頁背面、第五十三頁）
      。於【第三次訊問中】指稱：「（問：八十九年十二月十一日晚上，在竹市○
      ○路一一六號前，丁○是否坐乙○○車，丁○下車搶你皮包內二千元？）是丁
      ○搭乙○○車到我民生路上班地方，丁○下車搭我肩膀叫我上車，談有關我在
      大潤發出錯的事情」、「（問：當時丁○要你上車時有無恐嚇你？）沒有，乙
      ○○坐駕駛座上弄音響沒有講話，我及丁○坐後座談有關要我賠他五萬元，我
      說要考慮看看，丁○就強行搜我口袋內皮包，將我皮包內二千元拿走，並把皮
      包還我，我及丁○下車，在台北銀行我領五千元給丁○」、「（問：八十九年
      十二月十四日丁○有拿走你手機？）丁○當天騎機車來我民生路上班地點，當
      時我正準備送貨，他就擋住我去路，並說拿五萬元給他，還說他有一條殺人未
      遂案子，並他有認識一些幫派分子及他是幫派分子，擋在我機車前，把我放在
      腰際上的大哥大手機，因我腳受傷不及反抗，他就將手機搶走，並說我五萬元
      給他，他就還我手機」、「（問：你有欠丁○五萬元？）我沒有欠他五萬元，
      在這二件事之前我都沒有欠他錢」、「（問：為何要提款五千元給丁○？）因
      我在大潤發出錯時，丁○跳出來幫我講話，我認為給他五千元是給他賠償名譽
      損失，手機部分我沒有要給他，他是用搶的，乙○○部分與此部分沒有關係」
      、「（問：在車上他拿你皮包及拿二千元是你要給他？）是他自己伸手到我口
      袋拿皮包並拿走二千元我並沒有要給他」、「（問：之前有無欠丁○錢？）有
      」等語（見偵查卷宗第六十六頁背面、第六十七頁、第六十八頁）。【第四次
      訊問時】指稱：「（問：有無向丁○借過錢？）沒有，他也沒有給我錢，我從
      來沒有從他那邊給我錢」、「（問：八十九年十二月十一日晚上六點多，被丁
      ○押著你去提款？）他跟在我後面」、「（問：為何在十二月十四日下午四點
      多被他搶走行動電話？）沒有約好，正巧碰到我，把我行動電搶走，還告訴我
      他有一件殺人未遂案要在十二月開庭」、「（問：你到底有無欠丁○錢？）沒
      有」、「（問：行動電話是如何在十二月十四日為丁○拿走？）他走到我身邊
      把我掛在腰際上的行動電話拿走，並告訴我他殺人未遂案在聖誕節後一天要開
      庭（十二月二十六日）就走了」、「（問：十二月十一日在乙○○車上，丁○
      有無對你做何事？）搜我身上皮包，當時我皮包放在後褲袋翻開皮包看到現金
      二千餘元拿走，並看到提款卡，要我在中央路與民生路的台北銀行新竹分行提
      款機提款五千元拿走，他還說要五萬元」、「（問：既然未欠他錢，為何還要
      給他五萬元？）不清楚」、「（問：乙○○當時在車內做何事？）在車內弄音
      響，他說我身上是否有身分證做為依據用，當時我未帶身分證只有一張駕照，
      丁○拿駕照給他問駕照有沒有用，乙○○只有轉過頭來看一下說身分證才有效
      ，駕照沒有效」等語（見偵查卷宗第八十八頁背面以下）。
（三）告訴人即被害人就被告丁○究係強押被害人上車抑或係被害人自行上車，先是
      陳稱「遭被告二人強行帶上車」，後稱「遭被告丁○強押上車」，嗣又改稱「
      是丁○下車搭我肩膀叫我上車」，前後供述已有出入；再就被告乙○○於車上
      時究有無說要扣留被害人之身分證一事，先是供稱「阿德稱要將我的身分證扣
      留」，嗣又改稱「乙○○在車上弄音響沒有講話」，前後陳述亦有矛盾；復就
      其與被告丁○間究有無金錢糾紛前後亦為不一致之陳述，並且就提領之五千元
      為何在丁○之手上一事，一稱「是被他們全部拿走」，後又稱是係「因其在大
      潤發出錯時，丁○跳出幫其說話，賠償給丁○之名譽損失」，綜上，顯見告訴
      人之指訴已有明顯且重大之瑕疵。
（四）再經本院訊問證人即被害人丙○○證稱：「（問：（十二月十一日）在車上情
      形？）在車上丁○叫我說應該為我之前在大潤發出錯的事賠給他五萬元，我跟
      他說我要考慮看看，後來丁○趁我不及防備伸手從我褲襠口袋拿出皮包出來，
      當時我皮包內有金融卡、證件、現金二千壹佰元，後來他拿走提款卡又強迫我
      到中央路民生路口台北銀行去提五千元給他，我提出五千元後，他就拿走了」
      、「（問：八十九年十二月十四日情形？）那是丁○騎機車到民生路上海銀行
      我工作附近來找我，說他有一條殺人未遂的案子在八十九年耶誕節過後要開庭
      ，說完之後他就伸手拿走我放在腰間的行動電話Ｖ三六八八Ｘ型」、「（問：
      當時丁○對你說他有殺人未遂案要開庭，你是否會害怕？）我不會怕，只是覺
      得他很丟臉，連這種事都告訴人家」、「（問：你配在腰間的手機，為何會被
      他拿走？）是他趁我不注意強行拿走」、「（問：丁○當時是怎麼對你說？）
      他對我說，他是幫派份子，有一條殺人未遂案子要開庭，我當時只是覺得他很
      丟臉，我並不害怕」、「（問：十二月十四日當天，丁○有無恐嚇你？）沒有
      ，他只是趁我不注意把我手機拿走」等語（見本院卷宗第十七頁以下），證人
      丙○○就被告丁○是否有為恐嚇行為亦與其在警訊、偵查中所陳述顯不一致，
      且就被告丁○於陳稱有殺人未遂案要開庭一事，亦無懼怕之情，能否僅因被告
      丁○確有殺人未遂案在偵辦中，即謂被告丁○於陳述該事實時即有恐嚇被害人
      之犯行，尚有質疑？參酌被害人對此並無懼怕之情，且認被告將此事告知他，
      實在丟臉，顯見被告丁○對其所言，並未對被害人產生加害之通知，亦對其不
      致生安全上之危險與實害，證諸上開判例意旨，被告丁○之行為顯與刑法第三
      百零五條之構成要件不相符合。
（五）又經本院傳訊證人丙○○與被告二人對質時，證人丙○○證稱：是由我一人持
      提款卡去提款，乙○○並沒有載我過去台北銀行，因為提款機就在停車的對面
      、「（問：十二月十四日為何會碰到丁○？）那天我剛好要騎機車去送貨，他
      剛好騎機車過來」等語（見本院卷宗第八十、第八十一頁），後又證稱：「（
      問：十二月十四日見面，是否十一日就約好？）他十一日有問我說有沒有錢，
      我跟他說三天後，所以他在十四日才去找我」等語（見本院卷宗第八十二頁、
      第八十三頁），而於被告丁○之辯護人詰問時復證稱：「（問：是否你自己願
      意到台北銀行去提款給丁○當作大潤發的補償？）因為當時我看到車上有乙○
      ○，所以我會害怕，所以我才自願去提款給丁○」、「（問：當時丁○要你補
      償時，有無對你說何對你恐嚇的話，使你一定要提錢給丁○？）沒有，我是看
      到車上有人，我會怕，所以我才提錢給他」、「（問：乙○○的車是否開到定
      點後就沒有動過？）是」、「（問：你的提款卡是從哪裡拿出來的？）從我的
      皮包拿出十信的提款卡」等語（見本院卷宗八十三頁以下）。參酌被告二人所
      描繪之被害人上班地點及台北銀行相關位置圖（見本院卷宗第六十八頁、第六
      十九頁），可知被害人在偵查中所稱「丁○將我身上二千元拿走當天他將我載
      到竹市○○路與中央路口的台北銀行」等等，已與事實不符；再就十二月十四
      日二人碰面之事，被害人先稱並沒有約好，嗣又改稱是跟丁○說三天後才有錢
      ，所以丁○在十四日才來找我等情，所供亦前後矛盾，可認被告丁○所述「十
      二月十四日碰面是事先約好的」等語，尚非虛安，而可採信。
（六）再經本院訊問證人丙○○證稱：「（問：丁○有無押著你，叫你去提錢給他？
      ）．．丁○看到我皮包內有金融卡、信用卡，他就說信用卡還可不可以刷？金
      融卡裡面還有沒有錢？我說信用卡已經刷爆了，金融卡裡面還有五千元，下車
      後我就走前面，丁○走後面去領五千元給他」、「（問：提款卡從頭到尾都在
      誰身上？）都在我身上」等語（見本院卷宗第八十四頁），綜上，足見公訴人
      所稱「丁○便動手強行搜丙○○之口袋，將丙○○皮包內之二千一百元、提款
卡強行取走，．．，丁○便持該張提款卡要丙○○下車」等情，與事實亦不相
      符合。於本院審理時證人丙○○復證稱：「（問：你為何給他五千元？）因為
      他說是給他做為補償，他的意思是說我把他拖下水，就是盜賣電視的事情」、
      「（問：為何總共給丁○七千多元？）二千多元是他從我的皮包拿走，伍仟元
      是我領給他的，總共是七千壹佰元」等語，於命再為辯論時復證稱：「（問：
      你當時七千壹佰元是如何交給丁○？）二千壹佰元是我自己從皮包拿出來給他
      的，伍仟元是我領出來給他的」、「（問：皮包都在誰身上？金融卡呢？）都
      在我身上。乙○○是完全沒有涉案，起先乙○○根本不知道要去哪裡」、「（
      問：二千一、五千元你是分別在何處交給丁○？）二千一是在車上，伍仟元是
      在台北銀行外面」等語，顯見該七千一百元既是被害人交給被告丁○，即與刑
      法上搶奪罪之構成要件不相符合。
（七）綜上，可見證人丙○○之證詞自警訊、偵查中及本院，歷次訊問中皆充滿諸多
      矛盾不一之情，就【被告乙○○】部分：先是陳稱「乙○○稱要扣留我的身分
      證」等等，後又稱「他並沒有講話」，於本院審理時嗣又改稱「乙○○完全沒
  有涉案」等語；就【被告丁○部分】：就如何上車部分，先是陳稱「其與乙○
      ○強行帶我上車」，後稱「是丁○押我上車」，嗣又改稱「是丁○搭我肩膀上
      車」。就二千一百元、五千元如何在被告丁○手上，先是陳稱「是丁○強行搜
      我口袋皮包將二千一拿走，並將提款卡拿走，押著我去領五千元，並將該五千
      元強行取走」，嗣又改稱「二千一百元是我在車上給他的，五千元是我提款給
      他的，作為給他的補償，提款卡從頭到尾都在我身上」，就丁○陳稱有殺人未
      遂一案在偵辦中情節，一稱使我心生畏懼，嗣又改稱「覺得他很丟臉，連這種
      事都告訴人家，我不會害怕」。再就十二月十四日二人碰面一事，先稱並未約
      好，後稱是十一日他問我說有沒有錢，我跟他說三天後，所以他在十四日才去
      找我等等。是被害人之指訴情節前後充滿矛盾不一致，且與事實亦不相符合，
      尚難僅憑其指訴即逕以推斷被告二人搶奪、恐嚇犯行。再就十二月十四日當天
      情形，被害人自承當天天氣很冷，有穿外套蓋住在腰際間的大哥大，且又係與
      被告丁○約好碰面，衡情被告要趁被害人不備而搶奪被害人掛在有外套遮住之
      行動電話，應無可能，參酌其二人既有金錢糾紛且係約好碰面，則被告丁○所
      稱是丙○○先將手機押在我這裏，待他將錢還我時手機就還他等情，應屬真實
      而可採信。再倘若係被告丁○確有對被害人施以搶奪手機之行為，而事故發生
      地就在被害人公司附近，衡情被害人遭此搶奪行為應會對公司老闆提及此事以
      尋求後續處理方式，然經本院傳訊證人即被害人之老闆甲○○證稱被害人並未
      對其談及被搶奪之事，顯見被害人所指訴遭搶奪一事與常情發生搶奪後之處理
      方式亦有違背。
（八）綜上所述，本院認被害人丙○○自警訊、偵查中及本院訊問審理時所為之證詞
      存有如上諸多不實之處，自不能單憑告訴人前後不一之指訴情節即推斷被告二
      人有搶奪、恐嚇之犯行。而被害人亦自承其在大潤發發生盜賣電視一事，被告
      丁○並未參與，而丁○有跳出來幫其講話，所以領五千元是給丁○的補償等情
      ，是以本院認被害人丙○○與被告丁○二人間確有因被害人盜賣電視一事，而
      雙方存有金錢上之糾紛，而被害人即本於此而給付被告丁○七千一百元及行動
      電話一支以作為履行其對被告丁○應返還金錢之承諾，是亦難以被告丁○事後
      取得七千一百元及行動電話一支即認定其涉有搶奪犯行；再被告丁○雖有殺人
      未遂案尚在偵辦中，然亦尚難因此而認定被告丁○對被害人陳稱有該案時，即
      認被告有恐嚇之犯行。亦即被告二人被訴前開搶奪、恐嚇犯行，經本院參酌相
      關事證，其為訴訟上之證明，尚難確信已達真實，仍有合理性懷疑之存在，致
      使本院無從形成被告二人有罪確信不疑之心證，依上開判例之見解，應為有利
      於被告二人之認定。是以本件除告訴人即被害人前開之指訴外，公訴人所舉之
      其他證據尚均不能為不利於被告二人之認定已如前述，是以尚難僅憑告訴人與
      事實不符之指訴，即推測、擬制被告二人有前開犯行，亦即公訴人上開所指之
      情，尚屬臆測，尚難憑此即遽以推定而資為被告二人不利之證據，是認被告二
      人上開辯解，足以採信，被告二人既無從證明確有搶奪、恐嚇行為，即與刑法
      第三百二十五條、第三百零五條之構成要件不符，自不得以該罪相繩。此外，
      復查無其他積極證據，足資證明被告二人有何公訴人所指之犯行，應認不能證
      明被告確有犯罪，依據上開最高法院判例意旨、及「罪證有疑，利於被告」之
      證據法則及相關說明，本院自應依法諭知被告二人無罪之判決，以免冤抑。
五、應依刑事訴訟法第三百零一條第一項，判決如主文。
中      華      民      國    九十      年     十二     月    二十一    日
                                   法  官  馮  俊  郎
右正本證明與原本無異。
如不服本判決，應於判決送達後十日內向本院提出上訴狀（應附繕本），上訴於臺灣
高等法院。
                                   書記官  鄭  姿  萍
中      華      民      國    九十      年     十二     月    二十四    日


司法院資訊處製作；財團法人民間司法改革基金會備份。
